ACORDAO-COMPLETO-2342998

ACÓRDÃO 181/2019 ATA 3/2019 - PLENÁRIO

VISTOS, relatados e discutidos estes autos de Embargos de Declaração opostos pela Casa Civil da Presidência da República contra endereçamento das determinações e recomendações contidas nos itens 9.2, 9.3, 9.8 e 9.9 do Acórdão 2901/2018-TCU-Plenário, exaradas em Relatório de Auditoria com o objetivo de avaliar a eficácia e a efetividade das políticas públicas federais de inclusão produtiva urbana e rural voltadas à população pobre, com destaque para os aspectos de articulação e focalização.
ACORDAM os Ministros do Tribunal de Contas da União, reunidos em sessão do Plenário e ante as razões expostas pelo Relator e com fundamento nos artigos 32, inciso II, e 34 da Lei 8.443/1992, em:
9.1. conhecer dos embargos de declaração para, no mérito, rejeitá-los;
9.2. dar ciência da deliberação ao embargante.

Embargos de declaração contra acórdão que proferiu determinações e recomendações em processo de auditoria que teve por objetivo avaliar a eficácia e a efetividade das políticas públicas federais de inclusão produtiva urbana e rural voltadas à população pobre, com destaque para os aspectos de articulação e focalização.

Banco Central do Brasil; Banco do Brasil S.A.; Banco do Nordeste do Brasil S.a.; Caixa Econômica Federal; Casa Civil da Presidência da República; Embrapa/SCT; Instituto Nacional de Colonização e Reforma Agrária; Min. do Meio Ambiente, dos Rec. Hídricos e da Amazônia Legal (extinta); Ministério da Agricultura, Pecuária e Abastecimento (vinculador); Ministério da Fazenda (vinculador); Ministério da Integração Nacional (vinculador); Ministério de Minas e Energia (vinculador); Ministério do Desenvolvimento Social; Ministério do Planejamento, Desenvolvimento e Gestão; Ministério do Trabalho; Ministério dos Direitos Humanos; Secretaria de Governo da Presidência da República; Secretaria Especial de Agricultura Familiar e Desenvolvimento Agrário.

3. Interessados/Responsáveis/Recorrentes:
3.1. Responsável: Ministério do Desenvolvimento Social (05.526.783/0001-65)
3.2. Recorrente: Casa Civil da Presidência da República.

13.1. Ministros presentes: José Mucio Monteiro (Presidente), Walton Alencar Rodrigues (Relator), Benjamin Zymler, Aroldo Cedraz, Raimundo Carreiro, Ana Arraes, Bruno Dantas e Vital do Rêgo.
13.2. Ministros-Substitutos presentes: Marcos Bemquerer Costa, André Luís de Carvalho e Weder de Oliveira.

ACORDAO-COMPLETO-2364772

Acórdão de Relação 1747/2019 - Plenário

Acórdão de Relação

ACORDAO-COMPLETO-2352558

Acórdão de Relação 993/2019 - Plenário

ACORDAO-COMPLETO-2349646

Acórdão de Relação 654/2019 - Plenário

WALTON ALENCAR RODRIGUES

Ministro Walton Alencar Rodrigues.

Cuidam os autos de Embargos de Declaração opostos pela Casa Civil da Presidência da República (peça 134) especificamente contra endereçamento das seguintes determinações e recomendações exaradas pelo Acórdão 2901/2018-TCU-Plenário verbis:
"VISTOS, relatados e discutidos estes autos de Relatório de Auditoria com o objetivo de avaliar a eficácia e a efetividade das políticas públicas federais de inclusão produtiva urbana e rural voltadas à população pobre, com destaque para os aspectos de articulação e focalização.
ACORDAM os Ministros do Tribunal de Contas da União, reunidos em sessão do Plenário e ante as razões expostas pelo Relator, em:
 (...) 
9.2. Determinar, com base no Decreto nº 8.889/2016, art. 1º, inciso I, do Anexo I, à Casa Civil da Presidência da República que:
9.2.1. avalie as consequências da celebração de Contrato de Gestão da Agência Nacional de Assistência Técnica e Extensão Rural (Anater) apenas com a Secretaria Especial de Agricultura Familiar e do Desenvolvimento Agrário (Sead) , conforme determina o Decreto  8.252/2014, art. 12, e, em 60 dias, posicione-se perante a este Tribunal sobre a possibilidade de alterar o dispositivo supra, de forma que o Contrato de Gestão com a Anater venha a ser celebrado pela própria Presidência da República, atendendo ao art. 12 da Lei  12.897/2013, com o objetivo de simplificar a execução orçamentária e financeira de outros órgãos desse Poder, que venham a firmar parcerias com a Anater, facilitando com que essas parcerias venham a se concretizar (§ 67) ;
9.2.2. adote, em 120 dias, medidas necessárias para rever o entendimento que impossibilita Sead e Anater de atenderem agricultores assentados da reforma agrária ou dote o Instituto Nacional de Colonização e Reforma Agrária (Incra) das condições adequadas de prestar assistência técnica e extensão rural a seu público-alvo (§ 141) ;
9.2.3. apresente, em 120 dias, avaliação sobre a adequação do processo de consolidação de assentamentos por decurso de tempo de acordo com os §§ 6º e 7º do art. 17 da Lei 8.629/1993, incluídos pela Lei 13.465/2017, contendo um levantamento nacional dos assentamentos já consolidados e a consolidar com a correspondente situação de sustentabilidade econômica, fornecendo dados e indicadores que o consubstanciem (§ 162) .
9.3. Determinar à Casa Civil da Presidência da República, fundamentado no Decreto nº 8.889/2016, art. 1º, inciso I, do Anexo I, e à Agência Nacional de Assistência Técnica e Extensão Rural (Anater) que adotem, conforme determina o art. 5º §1º do Decreto 8.252/2014, medidas no sentido de providenciar a indicação dos representantes dos órgãos e entidades públicos membros do Conselho Assessor Nacional da Anater, de forma que tal Conselho seja implantado, comunicando a este Tribunal as medidas adotadas com esse objetivo, no prazo de 90 dias (§ 67) ;
 (...) 
9.8. Recomendar à Casa Civil da Presidência da República que:
9.8.1. reforce o apoio do Governo Federal à estruturação do Incra e das Empresas de Assistência Técnica e Extensão Rural (Emateres) e entidades estaduais similares, de forma a reforçar a oferta de Ater contínua e a estimular a realização de novos concursos por esses órgãos para a contratação de técnicos extensionistas, tendo em vista a natureza contínua e relevante dos serviços prestados (§ 251) ; 
9.8.2. promova, com base no Decreto nº 8.889/2016, art. 1º, inciso I, e o Decreto 8.789/2016 e espelhando-se na iniciativa do Ministério do Desenvolvimento Social, a criação de um ambiente de compartilhamento dos dados de cada ministério/secretaria envolvido nesta auditoria, permitindo a efetiva implantação do referido decreto (§ 408) .
9.8.3. coordene a construção de um portal de governo que contenha o rol completo e padronizado de programas federais relativos à inclusão produtiva (§ 29) .
 9.9. Recomendar à Casa Civil da Presidência da República, à Secretaria Especial de Agricultura Familiar e do Desenvolvimento Agrário (Sead) e ao Conselho Nacional de Desenvolvimento Rural Sustentável (Condraf) que apresentem em 120 dias um plano de expansão da oferta de Ater pública federal de forma a garantir o atendimento dos seguintes públicos: do Programa de Fomento às Atividades Produtivas Rurais; dos assentados da Reforma Agrária - tanto quando do recebimento do Crédito Instalação em todas as suas modalidades, quanto quando do recebimento do Pronaf-A -; do Programa Nacional de Crédito Fundiário; do Programa Garantia-Safra e de produtores que tiverem sofrido perdas seguradas pelo Programa Proagro-Mais (§ 141) . (...) "
                            					                       grifei
Em apertada síntese, o embargante afirma não se insurgir contra o mérito da decisão recorrida.  Porém, alega que as determinações e recomendações exaradas nos itens 9.2, 9.3, 9.8 e 9.9 do Acórdão 2901/2018-TCU-Plenário necessitam ser redirecionadas para outro órgão em razão da superveniente edição da Medida Provisória 870, em 1º de janeiro de 2019.
Aduz que referida medida provisória transferiu parte das competências da Casa Civil para o Ministério da Agricultura, Pecuária e Abastecimento (MAPA) , situação que, no seu entender, coloca em contradição o destinatário das determinações supra mencionadas com o órgão que passou a ter incumbência para cumpri-las.
Para fundamentar a sua alegação, transcreve as seguintes disposições da MP 870/2019:
"Casa Civil da Presidência da República
Art. 3º  À Casa Civil da Presidência da República compete:
I - assistir diretamente o Presidente da República no desempenho de suas atribuições, especialmente:
a) na coordenação e na integração das ações governamentais;
b) na verificação prévia da constitucionalidade e da legalidade dos atos presidenciais;
c) na análise do mérito, da oportunidade e da compatibilidade das propostas, inclusive das matérias em tramitação no Congresso Nacional, com as diretrizes governamentais;
d) na avaliação e no monitoramento da ação governamental e da gestão dos órgãos e das entidades da administração pública federal;
e) na coordenação política do Governo federal; e
f) na condução do relacionamento do Governo federal com o Congresso Nacional e com os partidos políticos; e
II - publicar e preservar os atos oficiais."
         (...) 
"Ministério da Agricultura, Pecuária e Abastecimento
Art. 21.  Constitui área de competência do Ministério da Agricultura, Pecuária e Abastecimento:
I - política agrícola, abrangidas a produção, a comercialização, o seguro rural, o abastecimento, a armazenagem e a garantia de preços mínimos;
II - produção e fomento agropecuário, abrangidos a agricultura, a pecuária, a agroindústria, a agroenergia, as florestas plantadas, a heveicultura, a aquicultura e a pesca;
III - política nacional pesqueira e aquícola, inclusive a gestão do uso dos recursos e dos licenciamentos, das permissões e das autorizações para o exercício da aquicultura e da pesca;
IV - estoques reguladores e estratégicos de produtos agropecuários;
V - informação agropecuária;
VI - defesa agropecuária e segurança do alimento, abrangidos:
a) saúde animal e sanidade vegetal;
b) insumos agropecuários, inclusive a proteção de cultivares;
c) alimentos, produtos, derivados e subprodutos de origem animal e vegetal;
d) padronização e classificação de produtos e insumos agropecuários; e
e) controle de resíduos e contaminantes em alimentos;
VII - pesquisa em agricultura, pecuária, sistemas agroflorestais, aquicultura, pesca e agroindústria;
VIII - conservação e proteção de recursos genéticos de interesse para a agropecuária e a alimentação;
IX - assistência técnica e extensão rural;
X - irrigação e infraestrutura hídrica para produção agropecuária observadas as competências do Ministério do Desenvolvimento Regional;
XI - informação meteorológica e climatológica para uso na agropecuária;
XII - desenvolvimento rural sustentável;
XIII -  políticas e fomento da agricultura familiar;
XIV - reforma agrária, regularização fundiária de áreas rurais, Amazônia Legal, terras indígenas e quilombolas;
XV - conservação e manejo do solo e da água, destinados ao processo produtivo agrícola, pecuário, sistemas agroflorestais e aquicultura;
XVI - boas práticas agropecuárias e bem-estar animal;
XVII - cooperativismo e associativismo na agricultura, pecuária, aquicultura e pesca;
XVIII - energização rural e agroenergia, incluída a eletrificação rural;
XIX - operacionalização da concessão da subvenção econômica ao preço do óleo diesel instituída pela Lei nº 9.445, de 14 de março de 1997;
XX - negociações internacionais relativas aos temas de interesse da agricultura, da pecuária, da aquicultura e da pesca; e
XXI - Registro Geral da Atividade Pesqueira.
§ 1º  A competência de que trata o inciso XVIII do caput será exercida pelo Ministério da Agricultura, Pecuária e Abastecimento, quando utilizados recursos do orçamento geral da União, e pelo Ministério de Minas e Energia, quando utilizados recursos vinculados ao Sistema Elétrico Nacional.
§ 2º  A competência de que trata o inciso XIV do caput, compreende:
I - a identificação, a delimitação, a demarcação e os registros das terras tradicionalmente ocupadas por indígenas; e
II - a identificação, o reconhecimento, a delimitação, a demarcação e a titulação das terras ocupadas pelos remanescentes das comunidades dos quilombos.
§ 3º  Cabe ao Ministério da Agricultura, Pecuária e Abastecimento exercer, por meio do Serviço Florestal Brasileiro, a função de órgão gestor prevista no art. 53 da Lei nº 11.284, de 2 de março de 2006, em âmbito federal.
Art. 22.  Integram a estrutura básica do Ministério da Agricultura, Pecuária e Abastecimento:
I - o Conselho Nacional de Política Agrícola;
II - o Conselho Deliberativo da Política do Café;
III - a Comissão Especial de Recursos;
IV - a Comissão-Executiva do Plano da Lavoura Cacaueira;
V - o Conselho Nacional de Aquicultura e Pesca;
VI - o Serviço Florestal Brasileiro;
VII - a Secretaria Especial de Assuntos Fundiários;
VIII - o Instituto Nacional de Meteorologia;
IX - o Conselho Nacional de Desenvolvimento Rural Sustentável; e
X - até seis Secretarias.
Parágrafo único.  Ao Conselho Nacional de Aquicultura e Pesca, presidido pelo Ministro de Estado a Agricultura, Pecuária e Abastecimento e composto na forma estabelecida em ato do Poder Executivo federal, compete subsidiar a formulação da política nacional para a pesca e a aquicultura, propor diretrizes para o desenvolvimento e o fomento da produção pesqueira e aquícola, apreciar as diretrizes para o desenvolvimento do plano de ação da pesca e da aquicultura e propor medidas que visem a garantir a sustentabilidade da atividade pesqueira e aquícola."
         (...) 
"Competência do Instituto Nacional de Colonização e Reforma Agrária
Art. 69.  A  Lei nº 11.952, de 25 de junho de 2009, passa a vigorar com as seguintes alterações:
"Art. 33.  Ficam transferidas da Secretaria Especial de Agricultura Familiar e do Desenvolvimento Agrário da Casa Civil da Presidência da República para o Incra as competências para coordenar, normatizar e supervisionar o processo de regularização fundiária de áreas rurais na Amazônia Legal, expedir os títulos de domínio correspondentes e efetivar a doação prevista no § 1º do art. 21, mantidas as atribuições do Ministério da Economia, na administração do patrimônio imobiliário das áreas não afetadas à regularização fundiária, e as demais previstas nesta Lei." (NR) "
Em epílogo, o embargante requer o conhecimento e o acolhimento dos embargos declaratórios, para que, recebidos em seu efeito suspensivos, sejam-lhes conferidos "efeitos infringentes/modificativos", a fim de que a Casa Civil da Presidência da República seja excluída das determinações contidas itens 9.2, 9.3, 9.8 e 9.9 do Acórdão 2901/2018-TCU-Plenário e, por corolário, tais determinações sejam redirecionadas ao Ministério da Agricultura, Pecuária e Abastecimento (MAPA) .

Advogado da União José David Pinheiro Silvério; Advogado da União Rodrigo Figueiredo Paiva

Não atuou.

RELATÓRIO DE AUDITORIA. FISCALIZAÇÃO DE ORIENTAÇÃO CENTRALIZADA. AVALIAÇÃO DA EFICÁCIA E EFETIVIDADE DAS POLÍTICAS PÚBLICAS DE INCLUSÃO PRODUTIVA RURAL E URBANA DA POPULAÇÃO POBRE, COM ENFOQUE NA ARTICULAÇÃO E FOCALIZAÇÃO. IDENTIFICAÇÃO DE DEFICIÊNCIAS E OPORTUNIDADES DE MELHORIA. DETERMINAÇÃO. RECOMENDAÇÃO. CIÊNCIA. EMBARGOS DE DECLARAÇÃO. CONHECIMENTO. REJEIÇÃO. CIÊNCIA.

RELATÓRIO DE AUDITORIA (RA)

Secretaria de Controle Externo da Previdência e da Assistência Social (SecexPrevi).

Com fundamento nos artigos 32, inciso II, e 34 da Lei 8.443/1992, conheço dos embargos de declaração opostos pela Casa Civil da Presidência da República contra endereçamento das determinações e recomendações contidas nos itens 9.2, 9.3, 9.8 e 9.9 do Acórdão 2901/2018-TCU-Plenário.
Ao apreciar o relatório consolidador de auditoria, sob a modalidade de fiscalização de orientação centralizada em políticas públicas federais de inclusão produtiva urbana e rural de população mais vulnerável, com enfoque na articulação intersetorial e focalização do público-alvo, a decisão vergastada expediu determinações e recomendações a diversos órgãos e entidades, incluindo a Casa Civil da Presidência da República, fixando-lhe prazos para apresentação de planos de ação, metas, responsáveis para adoção de diversas providências.
Quanto ao mérito, não há contradição a ser dirimida no Acórdão 2901/2018-TCU-Plenário.
Embora o embargante não se insurja propriamente contra o mérito das medidas exaradas pelo Tribunal, pugna por que as determinações e recomendações contestadas sejam endereçadas ao Ministério da Agricultura, Pecuária e Abastecimento (MAPA) , em razão de novas competências que lhe foram atribuídas pela Medida Provisória 870, editada em 1º de janeiro de 2019 (diploma superveniente que estabelece a nova organização básica dos órgãos da Presidência da República e dos Ministérios) . 
Conforme demonstrado em levantamento e relatório final de auditoria, as medidas expedidas pelo Tribunal tiveram por lastro quadro normativo-jurídico vigente à época da prolação do acórdão embargado, cujo plexo de competências atribuídas à Casa Civil da Presidência da República a qualificava como centro de governo de alto nível com papel estratégico na coordenação e acompanhamento da implementação de ações de políticas públicas federais de inclusão produtiva rural e urbana das populações mais vulneráveis, a cargo de diversos órgãos e entidades setoriais.
Nessa toada, a decisão embargada não padece de qualquer vício e se encontra plenamente aderente ao ordenamento jurídico sob cujo pálio foi aprovada.  E não poderia ser diferente, uma vez que a Corte de Contas não poderia antever os efetivos destinatários de suas determinações em todas as situações em que não tenha havido a efetiva reestruturação da máquina estatal e investidura do novo mandato do governo federal, sob pena de causar insegurança jurídica em seus julgados.
Nessas condições, a melhor solução é a Administração Pública Federal, em homenagem ao princípio da continuidade administrativa, diante de superveniente reorganização administrativa de seus órgãos e entidades, dar cumprimento as medidas exaradas pela Corte de Contas encaminhando-as aos às unidades que entenda serem competentes para adimpli-las, justificando tais mudanças no curso no monitoramento a ser oportunamente realizado pelo TCU. 
Ante o exposto, rejeito os declaratórios e voto por que o Tribunal acolha a minuta de acórdão que ora submeto à deliberação do colegiado.
TCU, Sala das Sessões Ministro Luciano Brandão Alves de Souza, em 6 de fevereiro de 2019.
WALTON ALENCAR RODRIGUES 
Relator